臺灣臺北地方法院民事判決　　　　　　　 96年度訴字第557號
　　原　　　告　丁○○
　　　　　　　　丙○○
　　共　　　同
　　訴訟代理人　陳俊斌律師
　　　　　　　　蘇弘志律師
　　上　 1　人
　　複代 理 人　陳友炘律師
　　　　　　　　戊○○
　　被　　　告　乙○○
　　訴訟代理人　毛國樑律師
　　複 代 理人　陳佳雯律師
上列當事人間拆屋還地等事件，本院於中華民國96年6月20日言
詞辯論終結，判決如下：
    主  文
被告應將坐落台北市○○區○○段六小段第五七六地號、第五七
七地號土地上如附圖所示甲、乙部分、面積二０平方公尺建物拆
除後，並將該土地返還予原告。
訴訟費用由被告負擔。
本判決於原告以新台幣壹佰零肆萬元為被告供擔保後，得假執行
；但被告如以新台幣佰壹拾肆萬元為原告預供擔保，得免為假
執行。
    事實及理由
一、原告起訴主張：伊係坐落台北市○○區○○段6小段第576號
    、第577 地號土地（下稱系爭土地）之所有人，被告未徵得
    伊同意，竟以其所有即如附圖所示甲、乙部分、面積20平方
    公尺之建物（下稱系爭建物）無權占用系爭土地。而被告前
    於民國77年8月9日簽立切結書即表明願意無條件拆屋還地，
    現卻拒絕履行，伊爰依民法第767 條之所有物返還請求權，
    請求被告拆屋返地等語。並聲明：(一)如主文所示。(二)願供擔
    保聲請宣告假執行。
二、被告則以：伊前於63 年1月30日向訴外人甲○○○購買系爭
    房屋及坐落基地，惟至台北市政府76年間徵收系爭土地拆遷
    部分房屋止，原土地共有人未對伊使用系爭土地有何異議，
    顯見原系爭土地共有人對土地之使用已有默示分管契約存在
    ，故雖系爭土地其他共有人於94年9月間依土地法第34條之l
    規定，將系爭土地出售予原告。但延續上開分管協議效力，
    ，伊與原告就系爭建物與系爭土地建物間應成立基地租賃關
    係。再退步言之，系爭建物坐落於系爭土地上已逾30年，伊
    使用系爭土地之目的僅為系爭建物之坐落，顯然被告係以行
    使地上權之意思，逾30年和平繼續公然在系爭土地上有建築
    物，已符合時效取得地上權之要件，並非無權占有系爭土地
    等語，資為抗辯。並聲明：(一)原告之訴及假執行之聲請均駁
    回。(二)如受不利判決，願供擔保聲請宣告免為假執行。
三、查系爭土地原係被告與其他共有人所共有土地，嗣其他共有
    人依土地法第34條之1規定，於94年9月將系爭土地出售予原
    告。而被告所有未經保存登記之系爭建物占用系爭土地面積
    如附圖所示甲、乙部分、面積20平方公尺等情，為兩造所不
    爭，復有系爭土地謄本、提存通知書、土地買賣價款表在卷
    可參（分見本院調字卷第8頁至第11頁，本院卷第33頁至第3
    6 頁），並經本院至現場履勘屬實，製有勘驗筆錄及台北市
    大安地政事務所製作之土地複丈成果圖附卷可稽（見本院卷
    第109頁至第126頁），堪信為真實。
四、原告本於所有物返還請求權，請求被告拆屋返地，為被告所
    否認，並以上開情詞置辯。茲本件兩造爭點厥為：被告是否
    有正當權源使用系爭土地？茲分項析述如后：
(一)、按以無權占有為原因，請求返還所有物之訴，占有人對土地
    所有權存在之事實無爭執，而僅以非無權占有為抗辯者，土
    地所有權人對其土地被無權占有之事實，無舉證責任，占有
    人自應就其取得占有係有正當權源之有利事實證明之。再按
    ，各共有人按其應有部分，對於共有物之全部雖有使用收益
    之權。惟共有人對共有物之特定部分使用收益，仍須徵得他
    共有人全體之同意，非謂共有人得對共有物之全部或任何一
    部有自由使用收益之權利。如共有人不顧他共有人之利益，
    而就共有物之全部或一部任意使用收益，即屬侵害他共有人
    之權利（最高法院85年度台上字第1120號判決、最高法院62
    年台上字第1803號判例意旨參照）。查原告主張渠二人係系
    爭土地之所有權人，並提出被告所不爭之土地登記謄本為證
    。雖被告否認曾於77年8月9日出具切結書表明願無條件拆屋
    還地云云（見本院調字卷第18頁），但揆諸上開判決意旨，
    被告仍應就有權占有系爭土地之事實，負舉證之責。是本件
    被告辯稱：伊於63年11月30日向前手甲○○○購買系爭建物
    連同基地，當時其他共有人已在系爭土地上各自建屋使用，
    則共有人間存有默示分管協議存在云云置辯。然查，被告當
    時固係系爭土地之共有人之一，但其就系爭土地之特定部分
    為使用收益，自應獲其他共有人同意始得為之。惟證人即被
    告之前手甲○○○於本院審理時證稱：伊並沒有與其他土地
    共有人就系爭土地有何分管協議，伊先生以其名義購買該建
    章建築不到二年就轉手，而當時違章建築係黑瓦的一樓建物
    ，並非像現在系爭房屋係二樓之建築型式等語（見本院卷第
    147 頁反面），顯見甲○○○當時並未與土地共有人有何分
    管協議存在，況被告向甲○○○購入之後，因未經其他共有
    人同意，擅自將一樓瓦屋改建為系爭二樓建物，前遭系爭土
    地之共有人以77 年8月17日台北44支局存證信函反對並請求
    拆屋還地，並向台北市政府建管處陳情禁此核發建築執照等
    情（見本院卷第55頁至第62頁），可見被告擅自在系爭土地
    上改建系爭建物使用，自屬侵害共有人之權利，則被告徒以
    共有人間存有默示之分管協議云云置辯，自無可信。
(二)、次按本院48年台上字第1457號判例係指土地及房屋同屬一人
    ，而將土地及房屋分開同時或先後出賣時，應推斷土地承買
    人默許房屋承買人繼續使用基地而言。與本件無權占有土地
    建造房屋，其後房屋出賣與他人之情形不同，自不能謂被上
    訴人已知他人蓋有房屋，及後拍賣時未有所主張，即認為已
    容忍地上建物之存在而默許繼續使用系爭土地（最高法院64
    年台上字第110 號判例意旨可參）。查被告以原系爭土地之
    其他共有人依土地法第34條之1 規定，將系爭土地賣予原告
    ，致系爭土地與系爭建物分屬不同人所有，推定兩造成立基
    地租賃關係存在云云。惟民法第425條之1規定推定建物及基
    地間存有租賃關係之前提，必須土地及房屋原同屬一人，而
    將土地及房屋分開同時或先後出賣，用以調和權利變動狀態
    ，自係指有權占有土地建屋之情形而言，否則無異助長無權
    占用他人土地建屋之人。是本件被告未經原共有人同意擅自
    占用特定部分改建系爭建物使用，自屬無權占有土地，前已
    詳述，顯有別於最高法院48年台上字第1457號判例、86年度
    台上字第3586號判決情形甚明。是被告上開辯詞，自無可採
    。
(三)、再按土地占有人因時效而取得地上權登記請求權者，向該管
    地政機關聲請為地上權登記，如經地政機關受理，受訴法院
    固應就占有人是否具備取得地上權之要件，為實體上之裁判
    ，惟此之向該管地政機關為地上權登記之聲請，限於土地所
    有人對占有人提起拆屋還地訴訟前為之，蓋因時效而取得地
    上權登記請求權者，不過有此請求權而已，在未登記為地上
    權人以前，仍不得據以對抗土地所有人而認其非無權占有。
    土地所有人本於所有權主張占有人無權占有土地，對占有人
    起訴而為請求後，占有人始向地政機關為地上權登記之聲請
    ，若認法院仍必須就占有人是否具備取得地上權之要件，為
    實體上之調查審認，將導致占有人於訴訟中利用向地政機關
    為地上權登記之聲請手段，阻撓及拖延訴訟之進行，影響土
    地所有人之權益，自非可取（最高法院88 年度台聲字第203
    號判決意旨參照）。查被告在本件訴訟之前並未向地政機關
    為地上權之登記一節，業據被告訴訟代理人於本院審理時陳
    明在卷可參（見本院卷第141 頁反面），則被告遲至本件訴
    訟中始以地上權為抗辯事由，顯有阻撓及拖延本件訴訟之進
    行，影響原告之權益甚明，是被告上開辯解既於法無據，自
    屬無理由。
(四)、未按所有人對於無權占有或侵奪其所有物者，得請求返還之
    。對於妨害其所有權者，得請求除去之。有妨害其所有權之
    虞者，得請求防止之，民法第767 條定有明文。查原告係系
    爭土地之所有權人，則原告本於所有物返還請求權，訴請被
    應將坐落系爭土地如附圖所示甲、乙部分、面積20平方公尺
    建物拆除，並將該部分土地返還原告，為有理由，應予准許
    。
五、綜上所述，被告並未能舉證證明有何占用系爭土地之合法權
    源，則原告本於所有物返還請求權，請求被告應將坐落系爭
    土地如附圖所示甲、乙部分、面積20平方公尺建物拆除，並
    將該部分土地返還原告，為有理由，應予准許。又本判決兩
    造分別陳明願供擔保聲請宣告假執行或免為假執行，核均無
    不合，爰分別酌定相當之擔保金額，予以准許。
六、本件事證已臻明確，兩造其餘攻擊防禦方法，及未經援用之
    證據，經本院斟酌後，認均不足以影響本判決之結果，自無
    逐一詳予論駁之必要，併此敘明。
七、訴訟費用負擔之依據：民事訴訟法第78條。
中　　華　　民　　國　　96　　年　　7 　　月　　4 　　日
                        民事第一庭法官  傅中樂
以上正本係照原本作成。
如對本判決上訴，須於判決送達後20日內向本院提出上訴狀。
中　　華　　民　　國　　96　　年　　7 　　月　　4 　　日
                    　　　　　　書記官　吳彩華
